臺灣高等法院刑事判決　　　　　　　　96年度上易字第1009號
上　訴　人　臺灣臺北地方法院檢察署檢察官
上　訴　人
即　被　告　乙○○
選任辯護人　桂大正律師
被　　　告　丙○○
選任辯護人　桂大正律師
上列上訴人因傷害等案件，不服臺灣臺北地方法院九十五年度易
字第二三五五號，中華民國九十六年三月三十日第一審判決（起
訴案號：臺灣臺北地方法院檢察署九十五年度調偵續字第十九號
），提起上訴，本院判決如下：
    主  文
原判決關於乙○○傷害罪部分撤銷。
乙○○傷害人之身體，處拘役貳拾日，如易科罰金，以銀元佰
元即新臺幣玖佰元折算壹日。減為拘役拾日，如易科罰金，以銀
元佰元即新臺幣玖佰元折算壹日。
其餘上訴駁回。
    犯罪事實
乙○○係址位於臺北市松山區○○○路○段七十五巷六號一樓之
傳翼錄音製作有限公司（下稱傳翼公司）錄音助理，丙○○則為
該公司之股東兼錄音師，緣甲○○因與傳翼公司間有業務糾紛，
遂於民國九十四年七月五日下午二時許，至傳翼公司內向王瀛凱
拿取新臺幣十萬元之款項，丙○○為避免事後再發生糾紛遂將攝
影機架放在公司明顯位置，而全程拍攝取款過程，詎甲○○於收
取十萬元現金後，竟拒不簽發傳翼公司所提供之領款收據，復將
該收據取走欲離開之際，乙○○雖得預見強拉甲○○之手腕將使
其受有傷害，惟一時情急強拉甲○○手臂以阻止甲○○離開，而
妨害甲○○離去之權利，嗣經甲○○幾番掙扎，始得脫困離開，
甲○○因此受有雙側前臂及手腕擦傷等傷害。
    理  由
甲、程序部分：
  壹、按判決書應分別記載裁判之主文與理由；有罪之判決書並
      應記載「犯罪事實」，且得與理由合併記載，為九十三年
      六月二十三日修正之刑事訴訟法第三百零八條所明定，參
      諸其立法理由為：刑事有罪判決所應記載之事實應係賦予
      法律評價而經取捨並「符合犯罪構成要件」之具體社會事
      實，爰參考日本刑事訴訟法第三百三十五條第一項之立法
      例，將原條文後段所定「並應記載事實」修正為「並應記
      載犯罪事實」，以臻明確。
      按關於非屬犯罪構成要件之犯罪細節，並不屬於有罪判決
      書必要記載之事項，自亦非判決理由所應敘述之範圍（最
      高法院九十四年台上字第六三三八號判決參照）；次按，
      有罪判決書應記載之「犯罪事實」，應係指符合犯罪構成
      要件之具體社會事實，如被告犯罪之時間、地點、手段以
      及其他該當於犯罪構成要件而足資認定既判力範圍之具體
      社會事實；至於構成要件以外之其他適用法律事實，例如
      ：刑罰之加重或減輕事由，可無須在「犯罪事實」欄中記
      載，僅於理由內依刑事訴訟法第三百十條第四款記載其理
      由即足（最高法院九十四年台非第一五二號判決參照），
      合先敘明。
  貳、證據能力認定（參見乙、壹所列證據清單）：
    一、本件證據一、二被告之供述，被告及其辯護人並未主張
        無證據能力；另證據三至證據九除警訊筆錄及證據七外
        ，分別符合刑事訴訟法第一百五十九條之一、第一百五
        十九條之四之傳聞法則之例外規定，而均得作為本件之
        證據。
    二、次按被告以外之人於審判外之陳述，雖不符前四條之規
        定，而經當事人於審判程序同意作為證據，法院審酌該
        言詞陳述或書面陳述作成時之情況，認為適當者，亦得
        為證據；又當事人、代理人或辯護人於法院調查證據時
        ，知有第一百五十九條第一項不得為證據之情形，而未
        於言詞辯論終結前聲明異議者，視為有前項之同意，刑
        事訴訟法第一百五十九條之五第一項、第二項分別定有
        明文。
        查證據三、四：證人甲○○、王瀛凱於警詢時之陳述，
        雖屬被告以外之人於審判外之言詞陳述，惟被告乙○○
        、丙○○及其辯護人未於本院言詞辯論終結前就相關證
        據無證據能力，聲明異議，依上開規定，即視為同意於
        審判程序作為證據，復經本院審酌陳述作成時之情況，
        認為適當，而認得作為本件之證據。
    三、證據七被告及其辯護人並未於本院言詞辯論終結前表示
        無證據能力，復查其取得過程無何明顯瑕疵，而應可作
        為本件之證據。
乙、認定犯罪構成要件事實所憑之證據及其認定之理由：
  壹、證據清單：
      證據一：被告乙○○供述（警詢、偵訊、原審、本院）。
      證據二：被告丙○○供述（警詢、偵訊、原審、本院）。
      證據三：告訴人甲○○證述（警詢、偵訊）。
      證據四：證人王瀛凱證述（警詢、偵訊）。
      證據五：證人林圳卿證述（原審）。
      證據六：長庚醫院診斷書。
      證據七：光碟翻拍照片。
      證據八：臺北地檢署九十五年三月七日勘驗筆錄。
      證據九：內政部警政署刑事警察局九十六年二月一日刑鑑
              字第○九六○○一五三五九號鑑定書。
  貳、認定之理由：
    一、被告乙○○以手拉住告訴人甲○○之手腕因而致告訴人
        甲○○受有手腕及前臂之傷害，此有告訴人甲○○於警
        詢、偵訊時之指訴綦詳，核與證人林圳卿於原審審理時
        證稱：當時看到被告乙○○拉住告訴人甲○○之手腕等
        語相符（原審卷第四十九頁反面），並有證據六：長庚
        紀念醫院出具之診斷證明書附卷足憑（偵查卷第二十四
        頁參照），堪信為真實。
    二、次查，依證據八：關於案發過程錄影光碟之勘驗筆錄以
        觀，被告乙○○確拉住告訴人甲○○手腕將近四十秒無
        訛（偵查卷第六十三頁勘驗筆錄參照），此顯有妨害告
        訴人離去之權利；又被告乙○○應能預見此舉將致告訴
        人甲○○受傷，此觀被告乙○○在檢察官偵查時自承：
        我認為這樣拉扯頂多是手腕的部分脫皮等語即明（調偵
        續卷第十六頁訊問筆錄參照），益證被告乙○○對於如
        此拉扯手腕將造成告訴人甲○○傷害等情確有預見，且
        有傷害告訴人甲○○之故意應堪認定。
    三、另據證八：臺北地檢署九十五年三月七日勘驗筆錄所載
        ，被告乙○○拉住告訴人甲○○的手，拉扯時間約四十
        秒，之後甲○○離去，經核與證據七：光碟翻拍照片相
        符（參見偵查卷第三十八頁至第四十三頁），再參以告
        訴人於警詢、檢察官訊問時均僅稱：乙○○拉其手等語
        ，而未稱被告對其有施以其他強暴行為，則證據六：長
        庚醫院診斷書所載，除雙側前臂及腕擦傷外，其餘雙側
        膝擦傷及左上臂挫傷等傷是否確為被告拉扯告訴人所造
        成尚有疑義，依罪證有疑利於被告之法理，自應為有利
        於被告之認定。
丙、對被告有利證據及其抗辯不採納之理由：
  壹、對被告有利之證據及其抗辯：
      由光碟內容可知，告訴人將收據收至皮包後，欲奪門而出
      之際，在門口已由被告乙○○拉手阻止，時間與地點緊接
      ，告訴人仍屬傳翼公司及被告實力所能追擊之範圍；又收
      據係由傳翼公司所提供，所有權屬傳翼公司，縱傳翼公司
      已錄影，唯錄影無法證明還款之確實數量及金額，無法以
      此光碟作為憑證交由會計作帳，被告當然已符合正當防衛
      現在之要件。
  貳、不採納之理由：
    一、按對於現在不法之侵害，而出於防衛自己或他人之行為
        ，不罰，刑法第二十三條前段定有明文。而正當防衛之
        成立要件包括（一）存在緊急防衛情狀；（二）實施緊
        急防衛行為；（三）出於防衛意思而為防衛行為，就實
        施緊急防衛行為部分則必須客觀必要，且非屬防衛權之
        濫用（參見林山田著刑法通論第三０五頁至第三一五頁
        ）。
    二、本件告訴人確於收受十萬元後拒簽收據，並將被告乙○○公司所提供之收據一紙收入皮包旋欲離去，此為告訴
        人及被告所不爭之事實，且有上開證據八勘驗筆錄可稽
        ，應可採信，則告訴人所取走者僅係一紙收據，並非重
        大財產法益之侵害，被告公司既已全程攝影告訴人取款
        之過程，當已可杜將來之爭議，今僅因告訴人取走上開
        紙張，被告即拉扯告訴人之手腕長達四十秒之久，而妨
        害告訴人離去之權利，本院審酌上述侵害行為之方法、
        方式、輕重、緩急與危險性等情節，並參酌當時防衛者
        可資運用或採行之防衛措施等情狀，被告之防衛行為應
        非客觀必要，而與正當防衛之要件不符。
    三、綜上所述，被告前開所辯，應不足採信，本件事證明確
        ，應予依法論科。
丁、適用法律：
  壹、新舊法比較：
    一、按行為後法律有變更者，適用行為時之法律。但行為後
        之法律有利於行為人者，適用最有利於行為人之法律，
        刑法第二條第一項定有明文。
        本件被告犯罪行為完成時間係在九十四年七月五日，依
        中華民國刑法施行法第十條之一，中華民國九十四年一
        月七日修正公布之刑法，自九十五年七月一日施行，而
        有依上開規定比較新舊法之必要。
    二、刑法三十三條第五款有關罰金刑之規定，修正前係規定
        一元以上（按銀元）；修正後係規定新台幣一千元以上
        ，以百元計算之，比較新舊法條自以修正前之規定較有
        利於行為人。
    三、按比較新舊法時應就「罪刑」有關之共犯、未遂犯、想
        像競合犯、牽連犯、連續犯、結合犯、以及累犯加重、
        自首減輕暨其他法定加減原因（如身分加減）與加減例
        等一切情形，綜其全部罪刑之結果而為比較（參見最高
        法院前揭決議）。
        本件前開新舊法比較之結果，僅應適用修正前之法律論
        處，爰勿庸再為綜合比較。
    四、本件被告於犯罪時之刑法第四十一條第一項前段規定：
        「犯最重本刑為五年以下有期徒刑以下之刑之罪，而受
        六個月以下有期徒刑或拘役之宣告，因身體、教育、職
        業、家庭之關係或其他正當事由，執行顯有困難者，得
        以一元以上三元以下折算一日，易科罰金」，又被告行
        為時之易科罰金折算標準，修正前罰金罰鍰提高標準條
        例第二條前段（現已刪除）規定，就其原定數額提高為
        一百倍折算一日，則本件被告行為時之易科罰金折算標
        準，應以銀元三百元折算一日，經折算為新臺幣後，應
        以新臺幣九百元折算為一日。惟九十五年七月一日修正
        公布施行之刑法第四十一條第一項前段則規定：「犯最
        重本刑為五年以下有期徒刑以下之刑之罪，而受六個月
        以下有期徒刑或拘役之宣告者，得以新臺幣一千元、二
        千元或三千元折算一日，易科罰金」比較修正前後之易
        科罰金折算標準，以九十五年七月一日修正公布施行前
        之規定，較有利於受刑人，則應依刑法第二條第一項前
        段，適用行為時即修正前刑法第四十一條第一項前段規
        定，定其折算標準。
        而上開易刑處分與罪刑並無相關，依此，則勿庸與前述
        與罪刑相關之部分為綜合全部結果再為比較。
  貳、勿庸為新舊法比較部分：
    一、依中華民國刑法施行法第一條之一規定：「九十四年一
        月七日刑法修正時，刑法分則編未修正之條文定有罰金
        者，自九十四年一月七日刑法修正後，就其所定數額提
        高為三十倍，但七十二年六月二十日至九十四年一月七
        日新增或修正之條文，就其所定數額提高為三倍。」
        本件被告所犯刑法第二百七十七條第一項、第三百零四
        條之罪，依上開修正後之規定，均提高為三十倍，比較
        新舊法，其罰金刑度均相同，應依一般法律適用原則，
        而適用裁判時法。
    二、刑法第五十五條於九十四年二月二日修正公布，九十五
        年七月一日施行，就想像競合犯，新法第五十五條增訂
        但書係科刑之限制，為法理之明文化，非屬法律之變更
        ，毋庸為新舊法之比較，而應依一般法律適用原則，適
        用裁判時法（參見最高法院九十五年第八次及第二十一
        次刑事庭會議決議）。
  參、論罪：
    一、核被告乙○○，所為係犯刑法第二百七十七條第一項、
        第三百零四條之罪。
    二、想像競合犯：被告以一行為觸犯前開二罪名，為想像競
        合犯，應依刑法第五十五條從一重之刑法第二百七十七
        條第一項之傷害罪處斷。
戊、原判決撤銷之理由：
  壹、原審對被告論罪科刑之判決，固非無見。惟查：
    一、中華民國犯罪減刑條例於九十六年六月十五日經立法院
        三讀通過，經總統公布，於同年七月十六日施行，查本
        件被告犯罪時間，均在九十六年四月二十四日以前，且
        所犯傷害罪名及宣告刑，悉合於減刑條件，應予減刑，
        原審未及審酌，尚有未洽。
    二、告訴人因被告之拉扯行為所受傷害僅有雙側前臂及腕擦
        傷，並未及於雙側膝擦傷、左上臂挫傷部分，原審此部
        分認定亦有未合。
    三、原審就公訴人所指被告乙○○上開拉扯告訴人甲○○，
        妨害告訴人甲○○行使離去權利之行為，認並不構成刑
        法第三百零四條強制罪，惟本院認定此部分已構成刑法
        強制罪，原審遽認未構成犯罪同有未洽。
  貳、本件被告乙○○否認犯罪而提起上訴，固無理由；上訴人
      即檢察官認被告另構成強制罪，則為有理由，且原判決既
      有上揭不當之處，自應由本院予以撤銷改判。
  參、爰審酌被告犯罪動機、目的係因一時情急所為、犯罪時未
      受到任何刺激、犯罪手段尚非嚴重暴力行為、犯罪行為人
      乙○○之職業服務業，家庭經濟狀況小康，生活狀況正常
      、無前科紀錄，品行良好、學歷為大學畢業，智識程度高
      、與被害人平日並不認識、違反義務之程度輕、犯罪所產
      生危險或損害輕，惟犯罪後飾詞否認犯罪，態度不佳等一
      切情狀，量處如主文所示之刑，並符合中華民國九十六年
      罪犯減刑條例之規定，而應予以減輕其刑。
己、被告丙○○部分維持原判決及駁回上訴之理由：
  壹、公訴意旨另認為：被告丙○○與被告乙○○共同基於傷害
      及妨害他人行使權利之犯意，於告訴人甲○○欲離去傳翼
      公司之際，被告丙○○喝令「不准讓他走」，被告乙○○
      則拉扯告訴人甲○○之手腕等語，因認被告丙○○涉犯刑
      法第二百七十七條第一項之傷害罪嫌及同法第三百零四條
      之強制罪嫌。
  貳、按犯罪事實應依證據認定之，無證據不得推定其犯罪事實
      ；又不能證明被告犯罪者，應諭知無罪之判決，刑事訴訟
      法第一百五十四條、第三百零一條第一項分別定有明文。
      次按事實之認定，應憑證據，如未能發現相當證據，或證
      據不足以證明，自不能以推測或擬制之方法，以為裁判基
      礎；又認定不利於被告之事實，須依積極證據，苟積極證
      據不足為不利於被告事實之認定時，即應為有利於被告之
      認定，更不必有何有利之證據（參見最高法院四十年臺上
      字第八六號及三十年上字第八一六號判例）。
      再按刑事訴訟上證明之資料，無論其為直接或間接證據，
      均須達到通常一般之人均不致有所懷疑，而得確信其為真
      實之程度，始得據為有罪之認定，若關於被告是否犯罪之
      證明未能達此程度，而有合理懷疑之存在，致使無從形成
      有罪之確信，根據「罪證有疑，利於被告」之證據法則，
      即不得遽為不利被告之認定（參見最高法院二十九年上字
      第三一０五號、七十六年台上字第四九八六號判例）。
      公訴人認被告丙○○涉犯上開犯行，無非係以告訴人甲○○之指述、長庚紀念醫院診斷證明書、案發當時照片、現
      場錄影光碟、被告乙○○、丙○○之供述等資為憑據。
  參、訊據被告丙○○矢口否認有何傷害及強制罪之犯行，辯稱
      ：我當時是負責拍攝取回收據之過程，我們只是要將收據
      拿回來，並沒有要傷害告訴人甲○○及妨害他離開的意思
      等語。
      查本件告訴人甲○○於案發當天係到傳翼公司取款，本欲
      簽發收據，嗣又反悔將收據收進皮包，欲離去之際，惟傳
      翼公司之大門屬於電腦控制門，外出必須按下開啟之開關
      大門始會打開，告訴人甲○○摸索後始按下按鈕等情，此
      業據告訴人甲○○供述明確，且有證據八勘驗筆錄可稽，
      應堪採信，是被告丙○○並未以任何行動阻止告訴人甲○○離開傳翼公司甚明。
      次查，被告丙○○雖自承當時有喊「不要走」，但是本意
      係要告訴人甲○○將收據交出始行離去等情，核與被告乙○○供述其等當時只是為了要取回收據等語相符，是以被
      告戴光志僅單純對告訴人喊「不要走」，而未再對告訴人
      施以其他明顯脅迫行為之情事，當未構成刑法強制罪之要
      件；復參酌被告於本院訊問時稱在現場有喊：趕快報警（
      參見本院卷第三十五頁），核與證據八：勘驗筆錄所載當
      時確有人喊「報警」相符，亦堪認定，果爾，更難認被告
      丙○○主觀上有何妨害他人行使離去權利之意圖甚明。
      又被告丙○○與告訴人甲○○自始至終均未有身體上之接
      觸，此業據證人林圳卿於原審審理時證稱：當被告乙○○
      在拉扯那位小姐（甲○○）時，被告丙○○在一旁拍攝，
      被告乙○○只是拉她，但是那位小姐（甲○○）叫的很誇
      張等語，核與卷附案發當時照片及證據八：勘驗筆錄相符
      （偵查卷第三十八至第四十四頁十八頁照片、第六十三頁
      勘驗筆錄參照），而被告乙○○看見告訴人甲○○即將離
      去，突然捉住告訴人甲○○之手腕，此為突發狀況，亦難
      認被告丙○○與被告乙○○具有犯意聯絡，而有傷害之故
      意。
  肆、原審以公訴人所提證據及指出證明之方法，無從說服原審
      形成被告丙○○所涉傷害罪及強制罪犯行為有罪之心證，
      此外，復查無其他積極證據足資認定被告涉有公訴人所指
      之犯行，尚難僅以告訴人之指訴即入罪於被告丙○○，而
      為被告無罪之諭知，於法尚無不合。檢察官上訴意旨猶謂
      被告丙○○涉嫌犯罪，難認有理由，已如前所述，此部分
      應予駁回。
據上論斷，應依刑事訴訟法第三百六十九條第一項前段、第三百
六十八條、第三百六十四條、第二百九十九條第一項前段；刑法
第二條第一項前段、第五十五條、第二百七十七條第一項、第三
百零四條、修正前刑法第四十一條第一項；中華民國九十六年罪
犯減刑條例第二條第一項第三款、第七條、第九條；修正前罰金
罰鍰提高標準條例第二條；現行法規所定貨幣單位折算新臺幣條
例第二條，刑法施行法第一之一條第一項、第二項，判決如主文
。
本案經檢察官鄭龍照到庭執行職務。
中　　華　　民　　國　　96　　年　　 7　　月　　25　  日
　　　　　　　　　刑事第十八庭  審判長法　官　溫耀源
　　　　　　　　　　　　　　　　　    法　官  段景榕
　　　　　　　 　 　　　　　　　　　　法　官  陳健順
以上正本證明與原本無異。
不得上訴。
　　　　　　　　　　　　　　　　　　　書記官　陳玉珍
中　　華　　民　　國　　96　　年　　7 　　月　　25　　日
附錄論罪法條：
刑法第二百七十七條第一項
傷害人之身體或健康者，處 3 年以下有期徒刑、拘役或 1 千元
以下罰金。
刑法第三百零四條
以強暴、脅迫使人行無義務之事或妨害人行使權利者，處 3 年以
下有期徒刑、拘役或 3 百元以下罰金。
前項之未遂犯罰之。
